臺灣屏東地方法院民事判決
110年度簡上附民移簡字第7號
原      告  張玲    
訴訟代理人  余景登律師（法扶律師）
被      告  莊志謙  

訴訟代理人  林建宏律師
            吳宗翰  
            張維哲  
上列當事人間請求侵權行為損害賠償事件，原告提起刑事附帶民
事訴訟，經本院刑事庭裁定移送前來（109年度交簡上附民字第2
號），本院於民國111年6月8日言詞辯論終結，判決如下：
    主      文
被告應給付原告新台幣20萬7,857元，及自民國109年1月16日起
至清償日止，按週年利率百分之5計算之利息。
原告其餘之訴駁回。
訴訟費用由被告負擔百分之3，餘由原告負擔。
    事實及理由
一、本件原告起訴請求被告給付其新台幣（下同）655萬510元本
    息，訴狀送達後，改為請求被告給付其645萬510元本息，核
    屬減縮應受判決事項之聲明，依民事訴訟法第255條第1項第
    3款，原告所為訴之變更，於法自無不合，應予准許，先予
    敘明。
二、原告主張：被告於民國107年2月9日下午3時40分許，駕駛車
    牌號碼00-0000號自用小客車，沿屏東縣屏東市自由路由西
    往東行駛，行抵該路與忠孝路交岔路口左轉時，適伊騎乘車
    牌號碼000-000號普通重型機車，沿自由路由東往西而至，
    因被告疏未禮讓直行之伊車先行，即貿然左轉，兩車因而相
    撞肇事，致伊人車倒地，受有右手第三指骨折及左腕、左膝
    、左踝鈍挫傷，暨腦出血及腦震盪後症候群之傷害，並因此
    罹患壓力事件調適障礙合併憂鬱及焦慮，暨產生認知功能障
    礙，以致生活無法完全自行處理，需由他人扶助。依民法第
    184條第1項前段、第2項及第191條之2 規定（三者請擇一為
    有利於伊之判決），伊得請求被告賠償伊喪失勞動能力之損
    失81萬1,565元、醫療費用8,095元、交通費用5,000元、協
    助生活（看護）費用372萬5,850元及非財產上損害200萬元
    ，合計655萬510元。扣除已領取之強制汽車責任保險理賠10
    萬元，伊仍得請求被告加計法定遲延利息賠償645萬510元等
    情，並聲明：被告應給付原告645萬510元，及自起訴狀繕本
    送達翌日起至清償日止，按週年利率百分之5計算之利息。
三、被告則以：關於原告所主張其受有腦出血及腦震盪後症候群
    ，暨壓力事件調適障礙合併憂鬱、焦慮及認知功能障礙等傷
    勢或症狀部分，難謂與本件交通事故有何相當因果關係，原
    告就此部分請求伊賠償喪失勞動能力之損失81萬1,565元及
    協助生活（看護）之費用372萬5,850元，於法自屬無據。又
    原告於本件事故發生時高齡67歲，已屆強制退休年齡，自無
    受有喪失勞動能力之損失可言，縱認伊應賠償此一損失，原
    告勞動能力受損之比例經鑑定僅有44%，超過部分亦不得向
    伊請求。其次，原告請求伊賠償醫療費用8,095元及交通費
    用5,000元部分，伊均不爭執，惟關於慰撫金部分，原告請
    求伊賠償200萬元，其數額顯屬過高，應以5至10萬元較為相
    當。再者，原告就本件損害之發生與有過失，其過失比例應
    有50%，適用過失相抵法則，應減輕伊賠償金額50%等語，資
    為抗辯，並聲明：㈠原告之訴駁回。㈡如受不利之判決，被告
    願供擔保請准宣告免為假執行。
四、按因故意或過失，不法侵害他人之權利者，負損害賠償責任
    ，民法第184條第1項前段定有明文。又汽車行駛至交岔路口
    ，轉彎車應讓直行車先行。道路交通安全規則第102條第1項
    第7款亦設有明文。查被告於107年2月9日下午3時40分許，
    駕駛車牌號碼00-0000號自用小客車，沿屏東縣屏東市自由
    路由西往東行駛，行抵該路與忠孝路交岔路口左轉時，適原
    告騎乘車牌號碼000-000號普通重型機車，沿自由路由東往
    西而至，因被告未禮讓直行之原告車先行，即貿然左轉，兩
    車因而相撞肇事，致原告人車倒地，受有右手第三指骨折及
    左腕、左膝、左踝鈍挫傷之傷害。刑事部分，被告業經本院
    刑事簡易庭以108年度交簡字第2119號判處過失傷害罪刑有
    期徒刑3月，如易科罰金，以1,000元折算1日，並經本院刑
    事庭合議庭以108年度交簡上字第108號判決駁回檢察官之上
    訴，而告確定之事實，為兩造所不爭執，並有診斷證明書及
    刑事判決在卷足憑，復經本院調閱刑事偵、審卷宗查明無訛
    ，堪信為實在。是原告既因被告之過失而受傷，二者之間顯
    有相當因果關係，則原告依民法第184條第1項前段請求被告
    負侵權行為損害賠償責任，於法即屬有據。至原告另依民法
    第184條第2項及第191條之2規定而為請求，核屬選擇的訴之
    合併，已無再加審究之必要，併予敘明。
五、本件之爭點為：㈠原告是否因本件事故，而受有腦出血及腦
    震盪後症候群，暨壓力事件調適障礙合併憂鬱、焦慮及認知
    功能障礙等傷害或症狀？㈡原告就本件損害之發生，是否與
    有過失，而應據以減免被告之賠償金額？㈢原告請求賠償之
    項目及金額，是否於法有據並相當？茲分別論述如下：
　㈠按侵權行為之債，以有侵權之行為及損害之發生，並二者間
    有相當因果關係為其成立要件。所謂相當因果關係，係指依
    經驗法則，綜合行為當時存在之一切事實，為客觀之事後審
    查，認為在一般情形下，有此環境、有此行為之同一條件，
    均可發生同一結果者，則該條件為發生結果之相當條件，而
    認有相當因果關係；必以無此行為，雖必定不生此結果，但
    有此行為，按一般情形亦不生此結果，始為無相當因果關係
    。是相當因果關係由「條件關係」及「相當性」構成，必先
    肯定條件關係後，再判斷該條件之相當性（最高法院110年
    度台上字第3023號判決意旨參照）。本件原告主張其因本件
    事故受有腦出血及腦震盪後症候群之傷害，並罹患壓力事件
    調適障礙合併憂鬱及焦慮，暨產生認知功能障礙云云，固據
    其提出診斷證明書為證，並經屏基醫療財團法人屏東基督教
    醫院（下稱屏基醫院）於110年5月13日函復本院，略以：依
    該醫院身心內科專科醫師意見，由病人初診提供之訊息及病
    歷記載，身心科相關症狀與車禍有相關等語（見本院卷㈠第3
    33頁）。惟查，原告於107年2月9日因本件交通事故受傷，
    經送至屏基醫院急診，經診斷結果原告僅受有右手第三指骨
    折及左腕、左膝、左踝鈍挫傷之傷勢，病歷中並無關於腦震
    盪或腦出血之記載，將近1個月後，原告始於同年3月6日經
    診斷出本態性（原發性）高血壓，再於1個月後之同年月15
    日經診斷出腦震盪後症候群，復於同年月29日經診斷出非創
    傷性腦半球皮質出血，有屏基醫院急診病歷及屏東醫院急診
    病歷在卷可稽（見本院卷第69-72、179-188頁）。是原告最
    初經診斷罹患腦出血及腦震盪後症候群時，距離本件交通事
    故之發生，已超過1個月，則該傷勢或症狀是否與本件交通
    事故有相當因果關係，即非無疑。又關於原告主張其因本件
    交通事故罹患壓力事件調適障礙合併憂鬱及焦慮，暨產生認
    知功能障礙一節，原告係於107年4月10日初次因上開症狀至
    屏基醫院就診，並主訴係因本件交通事故而產生，經診斷為
    ：⒈伴有混合憂鬱及焦慮之適應疾患；⒉認知障礙，腦血管病
    變後遺症，有屏基醫院110年2月8日函在卷可憑（見本院卷㈠
    第171頁）。依此，原告係於本件交通事故發生後逾2個月，
    始因其主訴而診斷出上開症狀，自難僅以屏基醫院上開110
    年5月13日函，即謂原告所罹患壓力事件調適障礙合併憂鬱
    及焦慮，暨產生認知功能障礙之症狀，與本件交通事故有相
    當因果關係。此外，原告復未提出其他證據證明其所受腦出
    血及腦震盪後症候群，暨所患壓力事件調適障礙合併憂鬱及
    焦慮，與產生認知功能障礙之傷勢或症狀，與本件交通事故
    有相當因果關係，則原告此部分之主張，即無可採。
　㈡按損害之發生或擴大，被害人與有過失者，法院得減輕賠償
    金額，或免除之。民法第217條第1項定有明文。又汽車行駛
    時，駕駛人應注意車前狀況及兩車並行之間隔，並隨時採取
    必要之安全措施，道路交通安全規則第94條第3項亦設有明
    文。查被告對於原告所主張其於左轉彎時未禮讓直行之原告
    車先行，並不爭執（見本院卷㈠第41頁）。參酌原告於警詢
    時經詢以：「交通事故前有無發現危險(對方車輛）？雙方
    距離多遠？你有無做反應？」答稱：「有看到對方。不知道
    雙方距離多遠。煞車」；於檢察官偵查中陳稱：「（本案車
    禍事發經過？）我從十字路口過去，我是直行，我發現時已
    經來不及了，那時剛綠燈，我還沒有騎到中間就發生車禍了
    」各等語（見警詢卷第4頁背面、偵字卷第7551號卷第6頁）
    ，足見原告於事故發生前已看見被告之車，卻毫未準備採取
    煞避等必要安全措施，以致最終煞避不及而與被告之車相撞
    肇事，堪認原告就本件交通事故之發生，亦有所過失。經本
    院囑託交通部公路總局高雄區監理所屏澎區車輛行車事故鑑
    定會鑑定結果，略謂：「一、莊志謙（按即被告）駕駛自用
    小客車，行經行車管制號誌交岔口，左轉未禮讓直行車先行
    ，為肇事主因。二、張玲（按即原告）駕駛普通重型機車，
    行經行車管制號誌交岔路口，未注意車前狀況，並未隨時採
    取必要之安全措施，為肇事次因。另，無照駕駛普通重型機
    車有違規定」等語，亦同此認定，有鑑定意見書在卷可考（
    見本院卷㈠第307-309頁）。本院審酌本件交通事故發生之經
    過及情節，認被告之過失行為對本件事故之發生，有較高之
    原因力，其過失比例應為60%，相對言之，原告之過失比例
    僅有40%，爰依民法第217條第1項過失相抵之規定，減輕後
    述被告賠償金額40%。
　㈢按不法侵害他人之身體或健康者，對於被害人因此喪失或減
    少勞動能力或增加生活上之需要時，應負損害賠償責任；不
    法侵害他人之身體、健康、名譽、自由、信用、隱私、貞操
    ，或不法侵害其他人格法益而情節重大者，被害人雖非財產
    上之損害，亦得請求賠償相當之金額，民法第193條第1 項
    及第195條第1項前段分別定有明文。茲就原告請求被告賠償
    之項目及金額，逐一審核如下：
　⒈醫療費用及交通費用部分：原告主張其因本件交通事故受傷
    ，而支出醫療費用8,095元及交通費用5,000元部分，為被告
    所不爭執，則原告此部分之請求，自應准許之。
　⒉喪失勞動能力之損失及協助生活（看護）之費用部分：原告
    主張因本件交通事故，受有腦出血及腦震盪後症候群之傷害
    ，並因此罹患壓力事件調適障礙合併憂鬱及焦慮，暨產生認
    知功能障礙，以致生活無法完全自行處理，須由他人扶助，
    其勞動能力已全部喪失，並需終身由他人全日看護，得請求
    被告賠償喪失勞動能力之損失81萬1,565元及協助生活（看
    護）之費用372萬5,850元云云。惟原告所主張其喪失勞動能
    力及需他人看護之傷勢或症狀，與本件交通事故並無相當因
    果關係，已據前述，則原告此部分之請求，自不應准許之。
　⒊按慰撫金核給之標準固與財產上損害之計算不同，然非不可
    斟酌雙方身分、資力、職業、教育程度、經濟狀況與加害程
    度，及其他各種情形核定相當之數額。查原告因被告之不法
    侵害，受有右手第三指骨折及左腕、左膝、左踝鈍挫傷等傷
    害，復因此罹患蜂窩性組織炎（見本院卷㈠第70-72頁），在
    精神及肉體上必受有相當之痛苦，則原告請求被告賠償慰撫
    金，於法即屬有據。又原告為專科畢業學歷，本件交通事故
    發生前曾從事看護及在餐飲店工作，每月收入約為2萬5,000
    元，經濟狀況勉持；被告為大學畢業學歷，從事服務業，每
    月收入約2萬4,000元，經濟狀況亦僅勉持，除強制汽車責任
    保險外，另向明台產物保險股份有限公司投保任意責任險，
    體傷最高理賠金額為100 萬元等情，經兩造陳明在卷，並有
    稅務電子閘門財產所得調件明細表及警詢筆錄之記載可稽，
    本院審酌被告不法侵害之情節、原告所受傷勢之輕重及前述
    兩造之身分、地位、經濟能力等一切情狀，認原告請求被告
    賠償之慰撫金，以50萬元為相當，超過部分，應予剔除。
　⒋據上所述，原告得請求被告賠償之金額共51萬3,095元（8095
    ＋5000＋500000＝513095）。惟本件應依過失相抵法則減輕被
    告40%賠償金額，已據前述，則原告所得請求被告賠償之金
    額即應減為30萬7,857元（計算式：513095×0.6＝307857）。
    又保險人依本法所為之保險給付，視為被保險人損害賠償金
    額之一部分，被保險人受賠償請求時，得扣除之，強制汽車
    責任保險法第32條定有明文。本件交通事故發生後，原告已
    領取強制汽車責任保險理賠10萬元，為兩造所不爭執，自應
    予以扣除，則原告所得請求被告賠償之金額即應再減為20萬
    7,857元（0000000000000＝207857）。　　
六、綜上所述，本件原告依侵權行為法律關係，請求被告給付其
    645萬510元，及自起訴狀繕本送達翌日（即109年1月16日）
    起至清償日止，按週年利率百分之5計算之利息，於如主文
    第1項所示範圍內，為有理由，應予准許。逾此範圍，非有
    理由，應予駁回。又本判決原告勝訴部分，因兩造均不得上
    訴而告確定，自毋庸再為假執行或供擔保免為假執行之宣告
    ，併予敘明。
七、據上論結，本件原告之訴為一部有理由，一部無理由，依民
    事訴訟法第79條，判決如主文。
中　　華　　民　　國　　111 　年　　6 　　月　　29　　日
                  民事第二庭    審判長法　官　凃春生
　　　　　　　　　
                                      法　官　李珮妤
　　　　　　　　　　　　　　　　　　　
                                      法　官　林昶燁
正本係照原本作成。
被告不得上訴。
原告如不服本判決，應以判決適用法規顯有錯誤為上訴理由時，
始得於收受送達後20日內向本院提起上訴狀；如已於本判決宣示
後送達前提起上訴者，應於判決送達後10日內補提上訴理由（均
須按他造當事人人數提出繕本），並須經本院以訴訟事件所涉及
之法律見解具有原則上之重要性為限而為許可者，方得上訴最高
法院。上訴時應提出委任律師或具有律師資格之人之委任狀；委
任有律師資格而非在本院登錄者，另應附具律師及格證書及釋明
委任人有民事訴訟法第466條之1第1項但書或第2項（詳附註）所
定關係之釋明文書影本。附註：民事訴訟法第466條之1（第1項
、第2項）：對於第二審判決上訴，上訴人應委任律師為訴訟代
理人。但上訴人或其法定代理人具有律師資格者，不在此限。上
訴人之配偶、三親等內之血親、二親等內之姻親，或上訴人為法
人、中央或地方機關時，其所屬專任人員具有律師資格者並經法
院認為適應者，亦得為第三審訴訟代理。
中　　華　　民　　國　　111 　年　　6 　　月　　29　　日
　　　　　　　　　                    書記官  潘豐益